【裁判字號】    89,上更(一),1140
【裁判日期】    900420
【裁判案由】    山坡地保育利用條例等
【裁判全文】
臺灣高等法院刑事判決                      八十九年度上更(一)字第一一四號
    上  訴  人
    即  被  告  乙○○
右上訴人，因違反山坡地保育利用條例等案件，不服臺灣基隆地方法院，八十七年度
易字第九十二號，中華民國八十七年三月二十六日第一審判決（起訴案號：臺灣基隆
地方法院檢察署八十六年度偵字第三二八六號）提起上訴，經判決後，由最高法院發
回更審，本院判決如左：
    主      文
原判決關於乙○○部分撤銷。
乙○○在公有山坡地內，擅自設置工作物，累犯，處有期徒刑肆月，如易科罰金以
佰元折算壹日。
    事      實
一、乙○○於八十四年七月二十九日，因過失致死案件，經台灣士林地方法院判處有
    期徒刑五月確定，甫於八十四年八月三十日易科罰金執行完畢，明知基隆市○○
    區○○段五００地號土地，為中華民國國有之山坡地，屬陸軍總司令部管理，竟
    意圖為自己不法之利益，於八十六年四月起，擅自在上開山坡地上整地，並於同
    年五月九日，擅自在上開山坡地上設置如附圖所示編號Ａ之工作物，即有柱有頂
    但沒有圍牆之棚子，以供做堆放板模、鋼筋等物之倉庫用。嗣於八十六年六月，
    經甲○○表示已買受上開山坡地，並制止乙○○繼續擴建，乙○○始停止設置。
二、案經基隆市警察局第二分局報請台灣基隆地方法院檢察署檢察官偵查起訴。
    理      由
一、訊據上訴人即被告乙○○坦承於右開時地設置工作物之事實不諱，惟矢口否認有
    何違法之犯意，辯稱：該地以前是丙○○養豬的地方，係向丙○○借來放東西，
    並無竊佔意思，隨時可以拆還云云；經查：右開事實，業據證人陸軍總部步兵二
    二六師營產士丁○○及證人王建平於原審偵審中證述在卷，並與證人丙○○、同
    案被告甲○○（所犯恐嚇罪經原審判刑確定）證述情節相符，且右開未經同意擅
    自設置工作物之事實，亦據台灣基隆地方法院檢察署檢察官前往現場履勘及囑託
    基隆市地政事務所測量並繪製複丈成果圖屬實，有勘驗筆錄及複丈成果圖附卷可
    稽。又基隆市○○區○○段五００地號係台灣省政府公告之山坡地，此有基隆市
    政府八十七年二月二十三日八七基府建農字第０一六五七０號函在卷為憑。丙○
    ○於本院調查時否認有何出借該地與被告之行為，陳稱其無權亦不可能出借公有
    地予被告使用，被告於本院審理時供稱確在該地搭蓋木作部分，綜此被告擅自設
    置木作工作物，應可認定。又被告乙○○無論是否可隨時拆還所設置之工作物，
    或其是否確有隨時拆還之意願，但因於地上施工使成為具有特定用途之設置者，
    即係所謂「設置工作物」，被告乙○○既未經該土地管理機關陸軍總司令部同意
    ，擅自在如附圖所示之土地上構築工作物，即屬擅自設置工作物，犯罪即已成立
    ，不能謂其有隨時拆還之意願即能阻卻犯罪；從而，被告乙○○所辯，並不足採
    ，本件事證明確，被告犯行洵堪認定。
二、核被告乙○○所為，係犯山坡地保育利用條例第三十四條第一項在公有山坡地內
    擅自設置工作物罪，起訴意旨以被告係犯刑法第三百二十條第二項之竊佔未遂罪
    ，因如附圖所示編號Ａ土地，業如前開所述，為公有山坡地，而違反山坡地保育
    利用條例第三十四條第一項之規定，擅自設置工作物而利用山坡地，乃刑法竊佔
    罪之特別規定，應優先適用該特別規定，且此特別規定，本質上含有竊佔性質，
    亦如同刑法之竊佔罪為即成犯一般，當以其實力支配該土地時，即完成竊佔行為
    ，故不論被告乙○○是否已興建倉庫完成，被告乙○○在設置工作物之始，如附
    圖所示編號Ａ號之土地已在其實力支配之下，應認犯罪行為已完成，起訴法條，
    容有誤會，應予變更。又山坡地保育利用條例第三十四條第一項已於八十七年一
    月七日修正公布，同年月九日生效，修正後法定本刑較修正前為重，依刑法第二
    條第一項但書規定，應適用修正前之規定。被告有事實欄所載前科及執行情形，
    此有卷附本院被告全國前案紀錄表乙份可稽，其於五年內再犯本罪，為累犯，應
    依法加重其刑。查現場附圖Ａ部分土地上磚牆非被告所設置，業據證人丙○○證
    述在卷，依警局偵卷卷附現場照片所示，被告僅搭蓋木造工作物，並無變更地形
    貌，其犯罪情節甚輕。依被告所提戶口名簿，其有子女五人，年齡自十五歲至六
    歲不等，被告為阿美族原住民，經濟情況不佳，為養家活口，而為此犯行，其雖
    曾犯罪，惟係過失犯，惡性亦輕。本院認其犯罪情節尚堪憫恕，如處以最低刑，
    猶嫌過重，爰依刑法第五十九條規定減輕其刑。
三、原審因而予以論罪科刑，固非無見。惟查原判決未於理由欄說明被告係累犯，自
    有未洽。被告上訴否認有犯罪之故意，指摘原判決此部分不當雖無理由，惟原判
    決此部分既有可議，自應由本院將之撤銷改判。爰審酌被告犯罪之動機單純及其
    智識程度，犯罪後已將工作物拆除，所生危害尚小等一切情狀，量處有期徒刑肆
    月。被告行為後刑法第四十一條，業於九十年一月十二日修正公布施行，修正後
    之刑法第四十一條第一項規定，法定刑為五年以下有期徒刑之罪，經宣告六個月
    以下徒刑者，得易科罰金，此項修正有利被告，爰併諭知易科罰金之折算標準以
    佰元折算壹日。至如附圖所示Ａ部分之工作物，被告供承業經自行拆除，並有
    拆除後照片二張附於本院前審卷第二十六頁，核與證人丙○○所述相符，應可認
    為真實，該工作物既因拆除滅失，爰不另為沒收之宣告，併此明。
據上論斷，應依刑事訴訟法第三百六十九條第一項前段、第三百六十四條、第二百九
十九條第一項前段、第三百條，修正前山坡地保育利用條例第三十四條第一項，刑法
第二條第一項、第十一條前段、第四十七條、第五十九條、第四十一條第一項，罰金
罰鍰提高標準條例第一條前段、第二條，判決如主文。
本案經檢察官彭坤業到庭執行職務。
中      華      民      國     九十     年      四      月     二十     日
                            臺灣高等法院刑事第四庭
                                審判長法 官  蔡  永  昌
                                      法  官  蔡  光  治
                                      法  官  陳  榮  和
右正本證明與原本無異。
如不服本判決應於收受送達後十日內向本院提出上訴書狀，其未敘述上訴之理由者並
得於提起上訴後十日內向本院補提理由書（均須按他造當事人之人數附繕本）。
                                      書記官  劉  麗  芬
中      華      民      國     九十     年      四      月    二十三    日
附錄：本案論罪科刑法條全文
修正前山坡地保育利用條例第三十四條第一項
在公有或他人山坡地內，擅自墾殖或設置工作物者，處六月以上五年以下有期徒刑，
得併科三萬元以下罰金。


司法院資訊處製作；財團法人民間司法改革基金會備份。
